【裁判字號】    97,消債抗,214
【裁判日期】    970205
【裁判案由】    清算事件
【裁判全文】
臺灣板橋地方法院民事裁定           97年度消債抗字第214號
抗  告  人  甲○○
                        號5樓.
代  理  人  李淵聯律師
上列抗告人因消費者債務清理條例聲請清算事件，對於中華民國
97年10月29日本院97年度消債清字第51號裁定提起抗告，本院裁
定如下：
    主    文
抗告駁回。
抗告程序費用新臺幣壹仟元由抗告人負擔。
    理    由
一、本件抗告意旨略以：抗告人因負債新台幣（下同）1,587,84
    5 元，而資產總價值為零元，依據消費者債務清理條例（下
    稱消債條例），於民國97年7 月3 日向鈞院聲請清算，嗣經
    原審以抗告人違反據實報告清算聲請前2 年財產變動狀況為
    理由，裁定駁回抗告人之聲請，其係依據函詢美商美國安泰
    人壽保險公司（下稱安泰人壽公司）及其他金融機構提出之
    資料為憑，卻未訊問抗告人給予抗告人說明答辯之機會又抗
    告人固曾擔任世煌企業社之負責人，惟該企業社早於90 年9
    月26日經台北市商業處核准註銷在案，是以原裁定未盡調查
    之能事，爰提起抗告，並聲明廢棄原裁定等語。
二、按債務人依消債條例向法院聲請更生或清算，應認係債務清
    理之最後手段，蓋經法院裁定開始更生或清算程序後，債務
    人之生活、身分資格、工作權利等或均將受有限制。又該條
    例所定之債務清理程序採雙軌制設計，分為重建型之更生程
    序及清算型之清算程序，其立法目的在使有不能清償或有不
    能清償之虞的消費者，得依其自身負債與清償能力之不同情
    況，選擇不同程序清理其債務，以調整其與債權人及其他利
    害關係人之權利義務關係，保障債權人之公平受償，謀求消
    費者經濟生活之更生及社會經濟之健全發展。上開規定之立
    法目的，在兼顧債權人、債務人雙方之利益，使陷於經濟上
    困境之消費者得以清理債務，利用此兩種不同程序妥適調整
    債務人與債權人及其他利害關係人間之權利義務關係，保障
    債權人獲得公平受償，並謀求消費者經濟生活之更生機會。
    清算程序則係參照破產法上之破產制度而設計，就債務人現
    存之清算財產，迅速予以變價成現金分配予債權人，此與破
    產程序不同者，清算程序為鼓勵債務人努力重生，就清算財
    團之財產構成範圍採固定主義為原則，於一定情形下兼採膨
    脹主義，並於法院裁定終止或終結清算程序後，迅予債務人
    免責及復權，使債務人得於儘其能力清償債務之後免責，而
    獲重生機會。惟為避免債務人濫用此制度發生道德危機，併
    予嚴謹之限制。
三、次按清算或破產制度之目的，乃在使全體債權人獲得公平之
    受償，並使債務人在經濟上得有更生之機會，防止社會經濟
    發生混亂。上開制度並非在使債務人恣意消費所造成之債務
    ，轉嫁予債權人負擔；故法律所設債務人免責之制度，應在
    鼓勵勤勞誠實之債務人，而非縱容投機不誠實之債務人奢侈
    浪費，倘債務人於聲請清算或破產前之相當期間內，利用信
    用金融之機會，恣意為非屬通常生活所需之鉅額消費或作奢
    侈性、浪費性之消費，而不在意日後履行返還之能力，反而
    算計消債條例或破產法中之免責制度，濫用清算或破產程序
    以規避其應負擔之償還責任，自與前開立法本旨有違，此觀
    現行破產法第156 條第1 款對於浪費、賭博或其他投機行為
    ，致財產顯然減少或負過重之債務者，及消債條例第146 條
    對於債務人在法院裁定開始清算程序前一年內，或在清算程
    序中，以損害債權為目的，而有隱匿或毀棄其財產或為其他
    不利於債權人之處分、或捏造債務或承認不真實之債務、或
    隱匿、毀棄、偽造或變造帳簿或其他會計文件之全部或一部
    ，致其財產之狀況不真確者，予以刑事處罰自明。從而，法
    院審查債務人清算或破產之聲請時，倘債務人於聲請前之相
    當期間內，為鉅額消費或作奢侈性、浪費性之商品或服務消
    費，而與其通常生活所需顯不相當，或債務人已與債權人達
    成清償協議，其履行並無困難而故不履行，或有其他情事，
    在客觀上顯係在濫用清算或破產程序以規避其應負擔之償還
    責任，而有違誠信原則時，應認法院得裁定駁回債務人清算
    或破產之聲請，資以衡平債權人及債務人之權益，並避免債
    務人觸法（最高法院96年度台抗字第660 號裁定意旨參照）
    。
四、再按法院受理債務人聲請更生或清算之案件，應依職權調查
    必要之事實及證據，並得向稅捐或其他機關、團體為查詢。
    法院為調查事實，得命關係人或法定代理人本人到場或以書
    面陳述意見。法院之調查及訊問，得不公開之。法院裁定開
    始清算程序前，得依職權訊問債務人、債權人及其他關係人
    ，並得定期命債務人據實報告清算聲請前二年內財產變動之
    狀況。債務人違反前項報告義務者，法院得駁回清算之聲請
    。消債條例第9 條、第82條分別定有明文。從而，如經法院
    調查事實之結果已臻明確者，自不以訊問債務人為必要。本
    院查：
  (一)原審於97年7 月8 日以裁定命抗告人說明抗告人於聲請狀上
    自陳並無收入，而每年保險費卻高達71,740元，該保險費係
    如何支出？由何銀行帳戶支出等情。抗告人97年7 月22日具
    狀陳報投保安泰人壽公司保險，年繳保費71,740元共支付95
    及96年度，於97年度已未再繳納保險費（見原審卷第45頁）
    。嗣經原審於97年9 月18日以板院輔民儉消97年度消債清字
    第51號函詢第三人安泰人壽公司，關於抗告人於95年1 月27
    日向該公司投保「安泰靈活理財變額保險」之保險契約效力
    為何，依該第三人回函提供之抗告人保險相關資料得知，該
    保單號碼為Ｚ00000 0000 ，險種為安泰人壽靈活理財變額保
    險甲型（保額90萬元），該契約狀態為有效（見原審卷第
    120 頁），且依債權人永豐信用卡股份有限公司所提供之抗
    告人消費紀錄明細表顯示，抗告人截至97年5 月為止，仍刷
    卡繳納上開之保險費（見原審卷第245 頁及第246 頁），從
    而原審據已臻明確之證據資料，認定抗告人違反消債條例第
    82條關於其財產變動之據實報告義務，並非無據。
  (二)原審另依據債權人美商花旗銀行股份有限公司、兆豐國際商
    業銀行股份有限公司、渣打國際商業銀行股份有限公司、合
    作金庫商業銀行股份有限公司、臺灣新光商業股份有限公司
    、永豐信用卡股份有限公司及日盛國際商業銀行股份有限公
    司等債權金融機構，所陳報抗告人之信用卡消費明細顯示，
    抗告人有恣意消費之情形（見原審卷第135 頁至第158 頁、
    第161 頁至第213 頁、第21 7頁至第222 頁、第224 頁至第
    231 頁、第234 頁至第238 頁、第245 頁至第252 頁、第25
    5 頁），僅抗告人向法院聲請清算前之四個月之消費情形觀
    之，抗告人於97年3 月19日持花旗Ready Cash卡，於家福百
    貨量販店簽帳消費119,364 元（見原審卷第136 頁），同年
    月3 月間，另以花旗大來卡於新光三越、太平洋崇光百貨、
    漢神名店等百貨公司簽帳消費252,582 元及104,472 元（見
    原審卷第138 頁、第139 頁），抗告人於短短一個月已無固
    定收入之期間，僅就美商花旗銀行股份有限公司所核發之二
    張信用卡，即已有高達476,418 元之消費紀錄，且均屬量販
    店及高級百貨公司之奢侈性消費，抗告人恣意為非屬通常生
    活所需之鉅額消費或作奢侈性、浪費性之消費，原審基此調
    查之結果，認定抗告人於上開消費期間既已負債大於資產，
    卻仍以信用卡為大量奢侈消費及保險投資之行為，未能依誠
    實及信用之原則，撙節開銷並誠實勤勉地履行債務，要難於
    因大量借款或密集消費而與金融機構協商不成立後，率爾聲
    請依清算程序清理其債務，其所為法律上之判斷，並無違誤
    。
  (三)原審雖以抗告人於聲請清算前5 年，曾擔任世煌企業社之負
    責人，且該社資本額為200,000 元，有臺灣新光商業銀行股
    份有限公司所陳報之97年9 月30日財團法人金融聯合徵信中
    心之個人任職獨資／合夥事業負責人企業名錄資料1 紙在卷
    可稽（見原審卷第239 頁），因而認定抗告人於財產及收入
    狀況說明書中記載其於聲請前5 年並未從事營業活動之陳述
    並非真實，違反就清算聲請前2 年財產變動狀況之說明義務
    等情。然就抗告人於抗告狀所附之臺北市商業處97年11 月
    11日北市商一字第0970043468號函所示證明書所示，世煌企
    業社業於90年9 月26日核准註銷在案，故抗告人就該部分之
    事實並未違反說明義務。惟此部分之認定，並不影響前開(一)
    (二)所述抗告人有違反消債條例第82條關於其財產變動之據實
    報告義務，及有於聲請清算前之相當期間內，恣意為非屬通
    常生活所需之鉅額消費或作奢侈性、浪費性消費之事實，原
    審因此裁定駁回抗告人清算之聲請於法並無不合。抗告意旨
    旨仍執詞爭執，求予廢棄原裁定，難認為有理由，應予駁回
五、據上論結，本件抗告為無理由，依消費者債務清理條例第15
    條，民事訴訟法第495 條之1 第1 項、第449 條第1項 、第
    95條、第78條，裁定如主文。
中    華    民    國    97    年    2    月    5     日
                  民事第一庭    審判長法  官  李世貴
                                      法  官  許瑞東
                                      法  官  黎文德
以上正本證明與原本相符
本裁定不得抗告
中    華    民    國    97    年    2    月    5     日
                                      書記官  趙彬


司法院資訊處製作；財團法人民間司法改革基金會備份。
